【裁判字號】    91,上易,2134
【裁判日期】    920625
【裁判案由】    竊盜等
【裁判全文】
臺灣高等法院臺中分院刑事判決                  九十一年度上易字第二一三四號
    上  訴  人  臺灣南投地方法院檢察署檢察官
    被      告  乙○○
    選任辯護人  張國楨律師
    被      告  丁○○
右上訴人因被告等竊盜等案件，不服臺灣南投地方法院九十一年度易字第一四三號中
華民國九十一年十月十五日第一審判決（起訴案號：臺灣南投地方法院檢察署九十年
度偵字第四一六二號），提起上訴，本院判決如左：
    主  文
原判決撤銷。
乙○○結夥三人以上竊盜，處有期徒刑壹年陸月。
丁○○結夥三人以上竊盜，累犯，處有期徒刑壹年。
    事  實
一、丁○○曾因違反槍砲彈藥刀械管制條例被判處有期徒刑二月，緩刑三年，嗣因故
    緩刑被撤銷，又再犯違反麻醉藥品管理條例案件，被判處有期徒刑八月、三月，
    再犯竊盜案被判處有期徒刑一年，經定執行刑並接續執行，分別於八十七年六月
    十八日、九十年八月十二日縮短刑期執行完畢。
二、乙○○為設於南投縣竹山鎮○○○段社寮堤坊二Ｋ＋○○○旁濁水溪河川公地內
    如玉砂石場（如附圖一）之負責人，明知濁水溪河床早已全面禁採砂石，且南投
    縣竹山鎮○○○段社寮堤坊二Ｋ＋○○○旁濁水溪河川公地行水區之砂石係屬國
    有，不得任意挖取。詎竟未經主管機關核准，於九十年十一月十七日至同年月十
    八日間，利用該砂石場準備拆除、遷離場內所堆置之砂石及選洗設備之機會，僱
    用綽號「蘋果」之成年男子，「蘋果」再僱用挖土機司機丁○○、曾要林（業經
    臺灣南投地方法院檢察署檢察官為職權不起訴處分確定）及其他姓名年籍不詳之
    挖土機、砂石車司機之成年男子，共同基於意圖為自己不法所有之犯意聯絡，由
    乙○○給付按日新臺幣（下同）二千元不等之工資為代價，以上開遷場作業為掩
    護，在如附圖二所示之河川公地行水區內擅自挖採砂石，違反不得於行水區內擅
    採砂石之規定，並將所盜採之砂石運載至如玉砂石場內放置得利。並另僱用王台
    虎（另不起訴處分確定）在現場指揮砂石傾倒並攔阻他人進入。嗣於九十年十一
    月十八日十一時許經警會同經濟部水利處第四河川局查獲，已挖取砂石河床成不
    規則坑洞如附圖二所示，盜採砂石面積計達三三三四立方公尺（深度達一米），
    改變河川地形及妨礙河水淤積及水道保護，客觀上足生公共危險。
三、案經南投縣警察局竹山分局報請臺灣南投地方法院檢察署檢察官偵查起訴。
    理  由
一、訊據被告乙○○、丁○○均否認右揭竊盜等犯行，乙○○辯稱：九十年九月十二
    日伊買下「如玉砂石場」後，已提出遷場申請，尚未獲得河川局准許。原本河床
    上有一條由上游通往下游的便道，「如玉砂石場」有一支道，可通往原來的便道
    ，因颱風過境，將支道堆滿砂石泥濘，必須清除，才能通行載重車及大型吊車。
    因遷場需要大型拖車，伊向河川局報告，河川局口頭上有同意，但是告訴伊，不
    能動原來堆積的砂石。伊僱用曾要林等人在現場整地，係為方便大型拖吊車行走
    ，僅將石頭挖出放旁邊，並未載走，並無盜採砂石。伊若有盜採，應該會有新堆
    積的砂石，可是他們到現場履勘時，並沒有看到。又當時因為颱風的關係，有很
    多車輛在現場作清理工作，並非伊所僱用等語。丁○○辯稱：伊受僱在現場整地
    ，並非盜採砂石。現場並無砂石車，並未將砂石載走等語。
二、查：
  (一)乙○○於偵查中坦承僱用綽號「蘋果」之男子，再由「蘋果」僱用丁○○、曾要
    林等人在上開地點工作，而丁○○、曾要林等係受僱在上開地點挖取砂石，王台
    虎則在上開地點指揮砂石車之行進等情，已據共犯即挖土機司機曾要林於九十年
    十一月十八日之警訊中供承稱當天係伊第一天工作，係綽號「蘋果」者叫伊來工
    作，伊於八時到「如玉砂石場」開挖土機採砂石，伊採砂石的量約有五、六台砂
    石車，均運到「如玉砂石場」內，當天在工地工作挖土機共三台、堆土機一台，
    都是一起工作。丁○○比伊早到現場。現場載運砂石之砂石車超過十台，共運至
    少也有五台以上，詳細數量伊沒有計算。丁○○有將挖土機盜採砂石運上砂石車
    等語（見偵卷第二三頁反面），及王台虎於警訊中供稱：「我是負責在指揮砂石
    車載運砂石傾倒。」「挖取的砂石都運到『如王砂石場』裡面，在較低窪的地方
    。」等語甚明。
  (二)丁○○、曾要林係在現場挖採砂石時被警當場查獲，有第四河川局違反水利法現
    場取締紀錄、現場照片可稽。查獲當時並曾當場查扣挖土機三台、堆土機一台，
    有查扣收據在卷（嗣後遭竊）。並經證人即查獲本案之警員丙○○於九十一年八
    月二十日在原法院證稱：「．．．我當時看到砂石車、挖土機由外圍開往如玉砂
    石場的方向，我看到砂石車約有五、六台，挖土機有二台皆往砂石場方向開過去
    ，我們就去抓挖土機的司機，有抓到一位，砂石車因為人員不足，所以沒有抓到
    ，我到現場看到一部砂石車因看到我們，就將車斗內的砂石倒在路旁．．．」等
    語（見九十一年八月二十日訊問筆錄）。復於本院證稱：「依（偵查卷所附）照
    片五十四、五十五頁，我們去現場時，被告正要逃跑，穿白上衣那人是我，穿格
    子裝那人是河川局的，我們小隊長穿紅色的衣服，小隊長之前面有壹個小人影，
    就是從挖土機上跳下逃跑的人，我們沒有抓到他。因為我們人手不夠，只有抓到
    挖土機，沒有抓砂石車的司機。」「當時河川局向我們報案，我們去現場，見到
    王台虎站在河川制高點，把開在前方的河川局車輛攔下，不給他通行，我們偵防
    車在後頭，就下車，表明身分，問他為何將車攔下，他有拿無限通話器呼叫，內
    容聽不清處，其後就看到有兩輛挖土機、數輛砂石車開往如玉砂石場，我們就追
    過去，有人下車逃跑，我抓到曾要林，其他的人是我的同事抓到的。」「（問：
    有沒有看到被告在現場偷挖砂石的情形？）沒有，但是現場有新挖的砂石倒在車
    道旁的痕跡，如偵卷六十四頁第二張照片所示。在原審會勘時，也有看見。」等
    語無訛。
  (三)雖曾要林於警訊時並陳稱伊不認識丁○○及其他人，不知道係盜採砂石，僱用的
    人沒有說要盜採砂石等語（偵查卷第二二頁）。復於檢察官偵訊時改稱：「（問
    ：今天你在竹山鎮○○○○○段如玉砂石場做什麼？）我在那裡整路，我是不知
    道砂石場有多大，老闆叫我做什麼我就做什麼。」「（問：你有載砂石？）我是
    開怪手去整路，我沒有去挖砂石。」「（問：你在現場有看到砂石車載砂石？）
    沒有。」「（問：有無將砂石挖到砂石車上？）沒有。」「（問：（為何警訊中
    說將砂石挖到車子？）是有。但是不是如玉砂石場的。」（見偵卷第三六頁反面
    至三七頁、第三九頁反面至四十頁）等語，又於原法院審理時稱：「（九十年十
    一月十八日）我開挖土機是因為乙○○說要拆場，請我把泥濘的道路表層挖開，
    我只是將這些土石挖到旁邊。」「（問：對你於警訊中所述有何意見？）因為幫
    我製作筆錄的警察打我，所以我會害怕，因此警察問我說『砂石場外的道路上有
    很多砂石車，為何說沒有？你到底是挖十台或五台？』我害怕，才會如此回答，
    其實砂石場內並沒有砂石車。」（見本院九十一年四月四日訊問筆錄），王台虎
    亦於偵查中改稱：「『如玉砂石場』的人在河堤內整地。」「（問：當天在現場
    做何事？）叫我在那邊指揮十輛砂石車，叫他們不要再下來，因現場在整地。」
    惟依曾要林於警訊時仍得就有利於己之事實為己辯解稱不知道所採的砂石是盜採
    的，不認識其他人等語，可見其陳述係出於自由意志，觀諸其於偵查中先供稱現
    場沒有看到砂石車載砂石，也沒有攪到將砂石挖到車上，經檢察官質問何以在警
    訊中陳稱有將砂石挖到車上，始辯稱砂石車不是「如玉砂石場」的云云，顯係避
    重就輕與護之詞。而王台虎於偵查中所稱指揮砂石車不要進入云云，與照片顯
    示車輛係往「如玉砂石場」方向行進不同，亦非可採。曾要林、王台虎於警局所
    供既出於自由意志，且與現場照片相符，自屬可信。其二人事後於偵查中及原審
    審理中翻供，又於原法院陳稱被警察打云云，不足採信。
  (四)雖丙○○前於九十一年五月二日在原法院證稱：「我們到現場有看到砂石車和挖
    土機。」「（問：砂石車在那裡？）砂石車當時在便道上的出入口，都是空車，
    因為是在便道上，沒有直接的證據可證明竊取砂石，所以沒有盤問砂石車的所有
    人．．．」（見本院九十一年五月二日訊問筆錄）。關於砂石車是否內載砂石，
    丙○○前後所證略有不同，惟經本院再度傳訊，丙○○證稱：「（問：以前是否
    曾經作證說：砂石車是空車？）時間已久，記不得了，而砂石車的確很高，裡面
    有無砂石，在下頭看不到。」本院審酌照片所示及丙○○先後證詞，丙○○等人
    到達現場時，現場工作之人或駕車或下車逃離現場，而丙○○等與砂石車有相當
    距離，且位置較高，確實難以窺見砂石車內有無砂石，當場被查獲者僅有挖土機
    司機駕駛丁○○、曾要林及指揮砂石車之王台虎，其三人既非砂石車司機，嗣後
    於偵、審中復否認犯罪，其他砂石車司機則均駕車逃離現場，因而無從查明究竟
    車內有無砂石，丙○○於原法院所證砂石車均為空車，無非猜測之詞。丙○○其
    他證言與照片顯示相符，且合於情理，堪予採信。丁○○、曾要林當時在現場正
    駕駛挖土機工作，見警來到即放下工作下車逃跑，顯係由於心虛。參諸前述王台
    虎之工作即係「指揮砂石車載運砂石傾倒」，砂石車係將「挖取的砂石都運到『
    如玉砂石場』裡面，在較低窪的地方」，丁○○、曾要林等人確係在現場挖掘砂
    石，並將砂石裝載於砂石車，再由砂石車司機運往「如玉砂石場」內堆置，要無
    可疑。
  (五)乙○○於九十年十一月五日向經濟部水利處第四河川局申請拆遷「如玉砂石場」
    ，經該局於九十年十月七日以九○水利四管字第○九○五○○七三五○號函通知
    ，定於九十年十一月十五日現場會勘，有申請書及該函各乙紙附卷可稽。惟乙○○自承主管機關尚未核准「如玉砂石場」之拆遷。而本件盜採現場，經檢察官於
    偵查中到場勘驗結果，距「如玉砂石場」場區有四至五百公尺之距離，到場會勘
    之經濟部水利處第四河川局人員蔡茂己陳稱在原盜採區○○路是河川運輸便道，
    通往聯管公司，便道寬約六米，供砂石車通行。關於有無施作便道之必要，乙○○亦供稱：「（問：整理這塊行水區用地何用？）要拆除場區之器材，方便大型
    拖吊車輛行走。」「大型拖吊車寬度與砂石車差不多，但較為大型。」「有口頭
    向河川局蔡茂己報備做便道。」蔡茂己則證稱：「（問：乙○○是否向你報備做
    便道？）他有說，但我說要按原道行駛。」「（問：以前的路是否可供拖吊車輛
    行駛？）原道路要開拖吊車有點勉強，不要載重是可以。原道路與現場位置差不
    多一樣高。」（偵查卷第一一○頁）。主管機關既未同意「如玉砂石場」之拆遷
    及施作便道，乙○○擅於現場施工，已屬可議，而現場原有河床便道可供大型砂
    石車通行，縱有不足，加寬即可，無大肆挖取之必要。乃本案被查獲時有多輛砂
    石車在現場，曾要林於警訊時供稱有五或十輛砂石在場，王台虎於警訊時供稱其
    指揮十輛砂石車，顯非進行必要之便道拓寬施工。本案河床遭開挖深度達一米，
    面積三三三四平方公尺，有經濟部水利處河川局檢附之九十一年一月三日現場測
    量圖一紙附卷可考（即附圖二）。被告所辯係進行整地云云，不足採信。至於檢
    察官履勘盜採砂石現場並未發現新堆積之砂石，但檢察官履勘時，該現場與「如
    玉砂石場」場區均有挖採及整平痕跡，盜採現場有挖土機之輪痕，已經記明於勘
    驗筆錄。又丁○○、曾要林、王台虎供稱現場僅有挖土機三台、堆土機一台在施
    工，且本案案發時亦僅查扣挖土機三台、堆土機一台，然依前述，現場有五至十
    輛之砂石車，經警查獲當場有其他不詳姓名之在場工作人員駕車逃跑，顯然在被
    查獲前後有超過上開數量之機具事盜採砂石工作。是尚不得以檢察官履勘盜採砂
    石現場並無發現新堆積之砂石及現場僅查扣上開數量之機具，而認乙○○不可能
    有盜採砂石行為之有利證明。
  (六)被告等確有本件盜採砂石行為，並有查獲時之照片三十四張及經濟部水利處第四
    河川局違反水利法現場取締紀錄一份在卷可按。被告等係以「如玉砂石場」之拆
    遷為掩護而進行盜採砂石之犯罪行為，足以認定。被告等盜採砂石之地點在行水
    區內，所挖採之不規則坑洞長度、寬度、深度如附圖二所示，深度平均一公尺，
    面積三三三四平方公尺，體積三三三四立方公尺，距目前水深槽約一百公尺，經
    本院向經濟部河川水利局函查是否致生公共危險，經該局復以依現場所在位置，
    暨目前現呈現地貌及水流方向研判，於大流量時將有妨礙水流或致生公共險之疑
    慮，有該局九十二年五月八日水管字第○九二五○○二五二七○號函在卷可憑。
三、核被告等盜採砂石行為，係犯刑法第三百二十一條第一項第四款之結夥三人以上
    之加重竊盜罪。公訴人認係犯刑法第三百二十條第一項之普通竊盜罪，起訴法條
    容有未洽，應予變更。又被告等未經主管機關允許而在行水區採取砂石，且致生
    公共危險，其行為時係違反水利法第七十八條第一項第三款規定，依同法第九十
    二條之一後段規定處罰之。被告等行為後，水利法於九十二年二月六日經修正公
    布，原第七十八條改為七十八條之一至七十八條之四，被告等在行水區採取砂石
    之行為，符合第七十八條之一第三款之規定。原第九十二條之一條文則經刪除，
    另於九十二條之二第七款、第九十四條之一規範原屬舊法第九十二條之一第一項
    前段、後段之處罰，被告等所為，係犯水利法第九十四條之一第一項之罪。比較
    新舊法，以被告等行為時法較有利於被告等，依刑法第二條第一項但書之規定，
    應適用被告等行為時法。被告二人與曾要林、綽號「蘋果」及其他不詳姓名共犯
    間有犯意聯絡、行為分擔，均為共同正犯。被告等一行為同時觸犯上開二罪名，
    為想像競合犯，應從一重依刑法第三百二十一條第一項第四款之加重竊盜罪論處
    。被告等在同一範圍內接續為盜採砂石行為，為接續犯。丁○○前曾犯違反槍砲
    彈藥刀械管制條例、違反麻醉藥品管理條例、竊盜等案件，被判處有期徒刑，經
    接續執行並定執行刑，分別於八十七年六月十八日、九十年八月十二日縮短刑期
    執行完畢。有台灣高等法院全國前案紀錄表在卷可稽。丁○○於執行完畢後再犯
    有期徒刑以上之本罪，為累犯，應加重其刑。原判決論處被告等無罪，尚有違誤
    。檢察官上訴意旨指摘原判決不當，為有理由，原判決應予撤銷改判。審酌被告
    等不顧公共安全，乙○○僱用丁○○等人，假藉如玉砂石場拆遷之名而行在行水
    區盜採砂石之實，丁○○受僱而與乙○○共犯，及各人素行、犯罪動機、犯罪後
    態度等一切情狀，各量處如主文所示之刑。
據上論斷，依刑事訴訟法第三百六十九條第一項前段、第三百六十四條、第二百九十
九條第一項前段、第三百條、第二十八條、刑法第二十八條、第三百二十一條第一項
第四款、第五十五條、第四十七條、第二條第一項前段、修正前水利法第七十八條第
一項第三款、第九十二條之一第一項後段，判決如主文。
本案經檢察官甲○○到庭執行職務。
中      華      民      國    九十二     年      六       月   二十五   日
                                   臺灣高等法院臺中分院刑事第九庭
                                         審判長法  官  陳  筱  珮
                                               法  官  趙  春  碧
                                               法  官  康  應  龍
右正本證明與原本無異。
如不服本判決應於收受送達後十日內向本院提出上訴書狀，其未敘述上訴之理由者並
得於提起上訴後十日內向本院補提理由書（均須按他造當事人之人數附繕本）。
                                               書記官  劉  智  文
中      華      民      國    九十二     年      六       月   二十七   日
                                                                        Ｆ


司法院資訊處製作；財團法人民間司法改革基金會備份。
